【裁判字號】    92,重上更(一),173
【裁判日期】    921128
【裁判案由】    偽造文書
【裁判全文】
臺灣高等法院臺中分院刑事判決          民國九十二年度重上更(一)字第一七三號
    上  訴  人
    即  被  告  乙○○
右上訴人因偽造文書等案件，不服臺灣臺中地方法院中華民國八十七年十月一日第一
審判決（民國八十七年度訴字第四九九號，起訴案號：臺灣臺中地方法院檢察署民國
八十六年度偵字第一五○二五號），提起上訴，本院判決後經最高法院發回更審，本
院判決如左：
    主      文
原判決撤銷。
乙○○連續行使變造私文書，足以生損害於他人，處有期徒刑月，如易科罰金，以
佰元折算壹日。
    事      實
一、乙○○因借款予張俊雄、甲○○夫妻，嗣乙○○與張俊雄、甲○○夫等雙方會算
    借款總額為新台幣（下同）三千四百萬元，甲○○乃於民國（下同）八十四年三
    月三十一日，在臺中市○區○○路五六巷一號乙○○住處，以張俊雄、甲○○名
    義簽發面額三千四百萬元、發票日八十四年三月三十一日、到期日未填之本票一
    紙交予乙○○，雙方並延續以往所約定每百元日息八錢（即日息０‧８／１００
    ０）之利率，由甲○○於該本票正面「記載欄」加註「捌錢」字樣後，將該本票
    交予乙○○收執作為借款之擔保。乙○○於收受該本票後，明知與張俊雄、甲○
    ○就該會算後之借款三千四百萬元並無違約金之約定，竟於是日在上開住處，於
    該本票正面「記載欄」已訂有０‧８／１０００日息利率之０‧８／１０００後
    之「計付逾期違約金另按每百元加日息」等字樣逕自填載「１／１０００」字樣
    ，而變造上開原己約定日息０‧８／１０００之私文書，以示張俊雄、甲○○夫
    婦與其有違約時願以每百元加日息壹角（即日息１／１０００）計付違約金之約
    定，足以生損害於張俊雄、甲○○。嗣乙○○基於概括犯意連續分別於同年四月
    二十六日，由乙○○具狀，以不知情之快樂時光有限公司、法定代理人蔡山龍名
    義，持上開變造加載違約金「１／１０００」之本票向臺灣臺中地方法院聲請發
    給支付命令；同年九月七日以不知情之陳英明（乙○○之子）名義，持上開變造
    加載違約金「１／１０００」之本票向臺灣臺中地方法院聲請發給支付命令；及
    同年十二月十五日，以不知情之陳英昭（乙○○之姪子）、陳英明名義，持變造
    加載違約金「１／１０００」之本票向臺灣臺中地方法院起訴，均請求張俊雄、
    甲○○給付按日加付千分之一計算之違約金，足以生損害於甲○○、張俊雄二人
    。
二、案經甲○○訴請臺灣臺中地方法院檢察署檢察官偵查起訴。
    理      由
一、訊據上訴人即被告乙○○固坦承右揭本票上「１／１０００」字樣為其所寫，及
    以快樂時光有限公司、法定代理人蔡山龍及陳英明、陳英昭名義持上開加載違約
    金「１／１０００」本票向臺灣臺中地方法院聲請發給支付命令及起訴之事實不
    諱。惟堅決否認有何變造及行使變造私文書之犯行，辯稱：伊借款予告訴人甲○
    ○，自始即有違約金約定，且該違約金「１／１０００」與利息「０‧８／１０
    ００」，均係當日在告訴人面前填載，並囑咐告訴人填寫「捌錢」字樣，非事後
    未經告訴人同意擅自填載云云。惟查：
１、告訴人甲○○前向被告乙○○借款，經雙方會算，由告訴人甲○○於上開時地簽
    發該紙本票作為借款擔保等情，為被告與告訴人所是認，並有該紙本票在卷可稽
    。而該紙本票上到期日八十四年四月三十日，記載欄上「０‧８／１０００」、
    「１／１０００」字樣，均係被告填寫，亦為被告所自承（詳見原審卷八十七年
    三月九日訊問筆錄）。被告乙○○雖辯稱該違約金「１／１０００」與利息「０
    ‧８／１０００」，均係當日在告訴人面前填載，惟依告訴人於原審八十七年三
    月三十日庭訊中提出被告於收受該本票當日將之影印後交還予告訴人之該本票影
    本（按原本一直留存在被告處，嗣於原審審理中提出附卷）觀之，其上僅有利息
    「捌錢」之記載，並無違約金「１／１０００」與利息「０‧８／１０００」字
    樣，亦無到期日之約定，被告如確係在告訴人在場情形下填載該違約金「１／１
    ０００」、利息「０‧８／１０００」及到期日八十四年四月三十日字樣，何以
    不待填載完成後再影印交給告訴人﹖又被告乙○○與告訴人甲○○就該會算之借
    款金額苟有約定違約金，告訴人甲○○豈有僅就利息加註「捌錢」，而對猶高於
    利息「０‧２／１０００」之違約金未作任何註記之理﹖再告訴人交給被告之本
    票未有到期日之記載，根本欠缺起算違約金之基準日，更難認雙方於此情形下會
    有違約金之約定，足見被告未經告訴人同意而逕自加註違約金「１／１０００」
    之記載至為灼然。所辯與告訴人甲○○有違約金約定之情，不足採信。至所辯其
    與告訴人在借款係延續原先之約定定期結算換票，雙方確有違約金之約定，並提
    出抵押權設定登記資料以資證明（見一審卷第十四、一七七頁），如雙方事後變
    更原先之約定告，而有免除違約金之合意，何之未於抵押權設定之違約金約定事
    實欄為變更之登記云云。經查抵押權設定契約書為債權憑證，所設定之抵押物擔
    保為不動產擔保物權，其先決之本案債權憑證因經常更迭，其所載事項亦因雙方
    之約定時有更異在所難免，其間亦無必然將已設定之抵押權登記隨時加以更異，
    其之據此無解上揭本票應無違約金之記載，亦難予採信。
２、被告乙○○雖提出告訴人甲○○於八十三年四月十日簽發面額二千五百萬元及八
    十三年六月二十二日簽發面額三千萬元之本票各一紙，並辯稱該二紙本票亦均有
    違約金每百元加日息一角之約定，由此可證明與告訴人甲○○自始有違約金之約
    定云云語。惟查該面額二千五百萬元本票上之「捌錢」、「壹角」字樣係被告甲
    ○○所寫，此為被告所自承；另三千萬元本票上之「捌錢」、「壹角」字樣，被
    告陳稱係告訴人甲○○填寫，惟為告訴人甲○○表示因影印太模糊而無法確認是
    否為其所寫，本院亦無從比對確認。該二紙本票雖有違約金之記載，但未可確定
    係告訴人甲○○所寫，是尚難遽以認定被告與告訴人曾就借款有違約金之約定。
    且縱認被告乙○○與告訴人甲○○曾就借款有違約金之約定，亦非當然可認定告
    訴人甲○○願就本件結算後之三千四百萬元債務約定以每百元日息一角計付違約
    金，況該違約金每日高達三萬四千元（每日以三千四百萬元之千分之一計付），
    告訴人甲○○對此重要事項豈有不以明文記載而任由被告乙○○事後自行填載之
    理﹖是被告乙○○所辯上情，亦不足採為有利其之認定。至於本院曾多次命告訴
    人提出上開二紙本票原本俾供鑑定，但據供稱：找不到，因之本院亦無法進一步
    之調查，合此敘明（見本審卷第二十五、七十一頁）
３、又本件被告乙○○於本院前審固聲請再予傳訊證人蔡山龍證明有違約金之約定，
    惟查：證人蔡山龍於本院八十五年度上字第二九一號清償債務一案八十六年一月
    十日業已到庭證稱：伊並未把錢直接借給張俊雄、甲○○，係把錢借給乙○○，
    將來由乙○○對我負責，伊不認識張俊雄、甲○○，伊只認識乙○○等語（詳見
    偵查卷第五十九頁、第六十頁），本件證人蔡山龍既與甲○○、張俊不認識且未
    有直接金錢往來關係，因此就乙○○與甲○○、張俊雄間違約金之約定事項，即
    無再予傳訊證人蔡山龍之必要。況本件陳英昭、陳英明對張俊雄、甲○○提出給
    付上開違約金「１／１０００」違約金清償債務之訴（含上開違約金「１／１０
    ００」違約金）亦經臺灣臺中地方法院八十四年度訴字第二四五二號、本院八十
    五年上字第二九一號及最高法院八十六年度台上字第三一○○四號駁回原告之訴
    確定，有各該判決書一份在卷可稽。右揭違約金應係被告乙○○自行填寫至明。
４、被告乙○○於本院前審雖請求本院就本票上之簽名字跡油墨及書寫時間，以證明
    上開「１／１０００」字樣與本票上之其他字跡係同一枝筆於同一時間所書寫，
    惟經本院送請內政部警政署刑事警察局鑑定結果，認「本案有關字跡油墨部分，
    經以顯微鏡、紅外線光譜儀，由於訊號微弱無法有效比鑑，另有關書寫時間部分
    ，目前尚無該項技術，無法認定」等語，有內政部警政署刑事警察局八十八年十
    一月四（八八）刑鑑字第一○八八七七號函一份在卷可稽。是亦無從以上開鑑定
    為有利於被告之認定。
５、被告乙○○於本院前審另請求本院對告訴人甲○○及其本人實施測謊，惟告訴人
    甲○○表示無實施測謊之必要，而被告乙○○經法務部調查局實施測謊結果認：
    「乙○○生理狀況不佳，年事已高不宜實施測謊」，有法務部調查局八十九年十
    月二十一日（八九）陸（三）字第八九○七一九五○號函一份在卷可稽，是亦無
    從以實施測謊為有利於被告乙○○之鑑定。又本件事證已明，告訴人甲○○雖未
    實施測謊，亦無礙於本件事實之認定，況且測謊鑑定，係依一般人在說謊時會產
    生遲疑、緊張、恐懼、不安等心理波動象現，乃利用測謊儀器將受測者之上開情
    緒波動反應情形，加以紀錄，用以判別受測者供述之真實性，倘受測者會愈想壓
    抑其謊言所產生之情緒，則在測謊儀器上愈會產生明顯之情緒波動反應，反之則
    無此不實之波動反應，從而測謊鑑定結果，如就否認犯罪者有不實之情緒波動反
    應時，雖僅得供審判上之參酌，而不得採為有罪判決之唯一憑據，反之亦同，因
    之不可因告訴人甲○○表示無實偵測謊之必要，遽予認定被告之所供必為實在。
６、被告乙○○分別於八十四年四月二十六日，由其具狀以快樂時光有限公司名義，
    持該本票向臺灣臺中地方法院聲請發給支付命令；同年九月七日以陳英明名義，
    持該本票向臺灣臺中地方法院聲請發給支付命令；同年十二月十五日，以陳英昭
    、陳英明名義，持該本票向臺灣臺中地方法院起訴，均請求告訴人甲○○及其夫
    張俊雄連帶給付每日以三千四百萬元之千分之一計付之違約金等情，有附於偵查
    卷之起訴狀影本一份（見該偵查卷第三一頁）、附於原審卷之支付命令聲請狀影
    本二份足稽。綜上所述，本件事證明確，被告犯行堪予認定。
二、上訴人即被告乙○○於經與甲○○約定日息「０‧８／１０００」之有效私文書
    上，未經甲○○同意擅自加入「１／１０００」違約金之字樣，應屬變造私文書
    之行為，核上訴人即被告乙○○所為係犯刑法第二百十條之變造私文書罪。被告
    乙○○嗣以快樂時光有限公司及陳英明名義持該本票向臺灣臺中地方法院聲請發
    給支付命令；以陳英昭、陳英明名義持該本票向臺灣臺中地方法院提起訴訟，請
    求告訴人及其夫張俊雄二人給付違約金，所為係犯同法第二百十六條、第二百十
    條之行使變造私文書罪。其變造私文書再據以行使，變造之低度行為應為行使之
    高度行為所吸收，應依行使變造私文書罪論擬。被告以一變造私文書行為，同時
    侵害告訴人甲○○及其夫張俊雄之財產法益，為想像競合犯，應從一情節重者處
    斷。被告先後三次持同一本票向臺灣臺中地方法院聲請發給支付命令及起訴請求
    告訴人甲○○及其夫張俊雄給付違約金，係侵害同一法益，應係出於一行使變造
    私文書之概括  犯意所為之連續行為，僅論以連續犯一罪之變造私文書罪。其利
    用不知情之快樂時光有限公司法定代理人蔡山龍、陳英明、陳英昭等人犯罪，為
    間接正犯。原審認被告罪證明確予以論罪科刑固非無見，惟按偽造係指無制作權
    之人，冒用他人名義而制作內容不實之文書為要件，變造係指無變更權而就他人
    已制作完成之真正文書，加以不變其本質內容之更改行為，原審誤認本件被告於
    本有約定利息之私文書上未經同意再加載違約金之不變其本質內容更改行為係偽
    造行為，亦未及論述連續犯、間接正犯等容有未洽，又有如段三法條修正之情形
    ，被告上訴意旨否認犯罪，雖無理由，惟原判決既有上開可議之處及法條修正不
    及適用新法之情形，應由本院予以撤銷改判。審酌被告犯罪之動機為圖得千分之
    一之高額利息、及其犯罪手段、所生危害、犯後未坦承犯行等一切情狀，仍量處
    有期徒刑月。
三、按被告行為後，刑法第四十一條業經總統於九十年一月十日公布修正，同年一月
    十二日生效，將修正前原規定「犯最重本刑為三年以下有期徒刑以下之刑之罪，
    而受六月以下有期徒刑或拘役之宣告，因身體、教育、職業或家庭之關係，執行
    顯有困難者，得以一元以上三元以下折算一日，易科罰金。」公布修正為「犯最
    重本刑為五年以下有期徒刑以下之刑之罪，而受六個月以下有期徒刑或拘役之宣
    告，因身體、教育、職業、家庭之關係或其他正當事由，執行顯有困難者，得以
    一元以上三元以下折算一日，易科罰金。但確因不執行所宣告之刑，難收矯下之
    效，或難以維持法秩序者，不在此限。併合處罰之數罪，均有前項情形，其應執
    行之刑逾六月者，亦同。」比較修正前、後條文規定之結果，以修正後之規定有
    利於被告，自應依刑法第二條第一項前段之規定，適用裁判時之法律即修正後之
    刑法第四十一條第一項前段之規定，就被告所處如主文所示之刑，併諭知易科罰
    金之折算標準。
四、據上論斷，應依刑事訴訟法第三百六十九條第一項前段、第三百六十四條，刑法
    第二百九十九條第一項前段、刑法第五十六條、第二百十六條、第二百十條、第
    五十五條、第二條第一項前段、第四十一條第一項前段、罰金罰鍰提高標準條例
    第一條前段、第二條，判決如主文。
本案經檢察官鍾宗耀到庭執行職務。
中      華      民      國      九十二  年      十一    月      二十八日
                                臺灣高等法院臺中分院刑事第六庭
                                      審判長法  官  李  文  雄
                                            法  官  陳  秀  
                                            法  官  陳  嘉  雄
右正本證明與原本無異。
如不服本判決應於收受送達後十日內向本院提出上訴書狀，其未敘述上訴之理由者並
得於提起上訴後十日內向本院補提理由書（均須按他造當事人之人數附繕本）。
                                            書記官  陳  信  和
中      華      民      國      九十二  年      十二    月      二      日
                                                                        Ａ


司法院資訊處製作；財團法人民間司法改革基金會備份。
